【裁判字號】    97,訴,157
【裁判日期】    970805
【裁判案由】    綜合所得稅
【裁判全文】
臺中高等行政法院判決
                                     97年度訴字第00157號
                              .
原      告  甲○○
訴訟代理人  吳榮昌  律師
複  代理人  陳世川  律師
被      告  財政部臺灣省中區國稅局
代  表  人  乙○○
訴訟代理人  丙○○
            丁○○
上列當事人間因綜合所得稅事件，原告不服財政部中華民國97年
3月4日台財訴字第09700014990號訴願決定，提起行政訴訟，本
院判決如下︰
    主  文
原告之訴駁回。
訴訟費用由原告負擔。
    事實及理由
一、事實概要：緣原告民國(下同)93年度綜合所得稅結算申報，
    列報土地捐贈扣除額新台幣(下同)33,000,029元，經財政部
    賦稅署查獲其捐贈之土地係受贈取得，通報被告所屬大屯稽
    徵所核定5,280,005元，並核定綜合所得總額34,503,158元
    ，綜合所得淨額28,725,514元，補徵應納稅額10,073,553元
    。原告不服，申經復查，未獲變更，提起訴願，遭訴願駁回
    ，遂提起本件行政訴訟。
二、本件原告主張：
  (一)本件之爭點在於被告所依據之財政部92年6月3日台財稅字第
    0920452464號及94年2月18日台財稅字第09404500070號函釋
    是否合法？及有關以「捐贈土地節稅」之方式申報個人綜合
    所得稅時，其「捐贈土地價值」應如何計算？析之如下。
  (二)財政部92年6月3日台財稅字第0920452464號及94年2月18日
    台財稅字第09404500070號函釋有違法律保留原則，應屬違
    憲：
    1.按行政程序法第150條及第159條分別規定：「本法所稱法
      規命令，係指行政機關基於法律授權，對多數不特定人民
      就一般事項所作抽象之對外發生法律效果之規定。」、「
      本法所稱行政規則，係指上級機關對下級機關，或長官對
      屬官，依其權限或職權為規範機關內部秩序及運作，所為
      非直接對外發生法規範效力之一般、抽象之規定。行政規
      則包括下列各款之規定︰(一)關於機關內部之組織、事務之
      分配、業務處理方式、人事管理等一般性規定。(二)為協助
      下級機關或屬官統一解釋法令、認定事實、及行使裁量權
      ，而訂頒之解釋性規定及裁量基準。」查財政部92年6月3
      日台財稅字第0920452464號及94年2月18日台財稅字第094
      04500070號函釋並非基於法律授權，僅是上級機關為協助
      下級機關統一解釋法令而訂頒之解釋性規定，性質上係屬
      行政程序法第159條所規定之解釋性行政規則，非屬法規
      命令，首先敘明。
    2.次按行政程序法第4條規定：「行政行為應受法律及一般
      法律原則之拘束。」另按「憲法第19條規定，人民有依法
      律納稅之義務，係指國家課人民以繳納稅捐之義務或給予
      人民減免稅捐之優惠時，應就租稅主體、租稅客體、稅基
      、稅率等租稅構成要件，以法律明文規定。」、「對人民
      違反行政法上義務之行為科處罰鍰，涉及人民權利之限制
      ，其處罰之構成要件及數額，應由法律定之。若法律就其
      構成要件，授權以命令為補充規定者，授權之內容及範圍
      應具體明確，然後據以發布命令，始符憲法第23條以法律
      限制人民權利之意旨。」司法院釋字第607號及第313號解
      釋分別著有明文。亦即行政機關對人民處罰之規定，必須
      法律事先有明文規定始得為之，須符合法律保留原則(授
      權明確性原則)，而增加人民租稅負擔，侵害到人民的財
      產權，形同行政機關對人民之處罰，依上開規定之意旨，
      理應有法律明文規定(法律保留原則)，或由法律明確授權
      行政機關以法規命令定之(授權明確性原則)，不得任意以
      行政規則增加人民的租稅負擔，否則即是違憲，對人民無
      拘束力，人民與行政機關皆無遵守之義務。
    3.上開財政部92年6月3日台財稅字第0920452464號及94年2
      月18日台財稅字第09404500070號函釋在法律性質上至多
      屬行政規則之一種，而系爭函釋之內容對人民受憲法保障
      之財產權作出限制，已具體影響到人民的實體上之權利義
      務，並非僅就所得稅法所為之細節性、技術性事項之補充
      規定，是參照行政程序法第4條及司法院釋字第607號、第
      313號解釋，系爭函釋之內容及範圍應具體明確，且不得
      逾越母法之立法目的。惟查，綜觀行為時所得稅法第17條
      第1項第2款第2目之1僅規定：「對於教育、文化、公益、
      慈善機構或團體之捐贈最高不超過綜合所得總額20%為限
      。但有關國防、勞軍之捐贈及對政府之捐獻，不受金額之
      限制。」並無關於以「捐贈土地節稅之方式申報個人綜合
      所得稅時，其捐贈價值應如何計算」之規定，條文中亦無
      授權行政機關得自由認定捐贈價值，是財政部92年6月3日
      台財稅字第0920452464號及94年2月18日台財稅字第09404
      500070號函釋在無任何法律授權下擅自創造法律，對人民
      之財產權做出限制(處罰)，即非適法，有違法律保留原則
      ，是以，系爭函釋應予廢棄，以免過度侵害人民受憲法保
      障之財產權。
  (三)被告應優先適用法律之規定，以土地之公告現值作為捐贈土
    地之價額：
    1.按「納稅義務人就下列標準扣除額或列舉扣除額擇一減除
      外，並減除特別扣除額：．．．(二)列舉扣除額：1.捐贈：
      對於教育、文化、公益、慈善機構或團體之捐贈總額最高
      不超過綜合所得總額百分之20%為限。但有關國防、勞軍
      之捐贈及對政府之捐獻，不受金額之限制。」為所得稅法
      第17條第1項第2款第2目之1所明定，但所得稅法並未規定
      如何計算捐贈財產之金額，故須適用其他相關法律之規定
      。次按遺產及贈與稅法第10條規定:「遺產及贈與財產價
      值之計算，以被繼承人死亡時或贈與人贈與時之時價為準
      ；被繼承人如係受死亡之宣告者，以法院宣告死亡判決內
      所確定死亡日之時價為準。本條修正前發生死亡事實或贈
      與行為之案件，於本條修正公布生效日尚未核課或尚未核
      課確定者，其估價適用前項規定辦理。第一項所稱時價，
      土地以公告土地現值或評定標準價格為準；房屋以評定標
      準價格為準。」另按土地稅法第30條之1第1款規定：「依
      法免徵土地增值稅之土地，主管稽徵機關應依左列規定核
      定其移轉現值並發給免稅證明，以憑辦理土地所有權移轉
      登記：一、依第28條規定免徵土地增值稅之公有土地，以
      實際出售價額為準；各級政府贈與或受贈之土地，以贈與
      契約訂約日當期之公告土地現值為準。」因此，人民捐贈
      土地給政府，依上開法律規定，其贈與土地金額之計算，
      應以贈與時之公告土地現值為準，乃自明之理。
    2.依後法優先於前法之解釋原則，亦應得出如同上述結論：
      所得稅法係於32年2月17日制定公布，而該法第17條第1項
      第2款第2目之1於61年12月30日修訂為目前的條文，但所
      得稅法在制定及修正時皆未對捐贈財產金額之計算設有規
      定，立法者為彌補此立法疏漏，故於後法(即遺產及贈與
      稅法與土地稅法)中訂有詳細規定。遺產及贈與稅法係於
      62年2月6日制定公布，當時第10條第2項已明文規定：「
      前項所稱時價，土地以公告土地現值或評定標準價格為準
      ；房屋以評定標準價格為準。」(該項於84年1月13日修訂
      成第3項，惟內容並無改變)；又土地稅法第30條之1於78
      年10月30日修正公布，此二規定正好補足所得稅法未規定
      捐贈財產金額如何計算之問題，理應與所得稅法搭配適用
      。因此，納稅義務人捐贈土地予政府，依所得稅法第17條
      第1項第2款第2目之1、遺產及贈與稅法第10條及土地稅法
      第30條之1規定，得於申報綜合所得稅時列舉扣除，且其
      捐贈土地金額之計算應以公告土地現值為準。
    3.就法律適用而言，如法律有所規定且規定相當明確，即應
      依法予以適用，而不可因其他考量(如政府一時財政短缺)
      而不依法適用法律規定，除非修法，否則執法之行政機關
      或裁判之司法機關均應接受立法者所制定的法律，此乃三
      權分立的憲政基本原則與精神。因此，財政部92年6月3日
      台財稅字第0920452464號及財政部94年2月18日台財稅字
      第09404500070號函釋，未受法律授權，且其內容與遺產
      及贈與稅法第10條及土地稅法第30條之1規定牴觸，不當
      限縮遺產及贈與稅法第10條及土地稅法第30條之1有關人
      民捐贈土地予政府之金額計算方式，下級機關無遵守義務
      ，應不予適用，否則即違反依法行政及法律優位原則。
    4.被告主張：「所得稅法第17條第1項第2款第2目列舉扣除
      額中，除保險費、購屋借款利息等，應於規定之限額內核
      實列報外，有關捐贈、醫療及生育費、災害損失、財產交
      易損失等，依法均應以實際支付金額，作為列報基礎」等
      語。惟查所得稅法第17條第1項第2款第2目所規定之列舉
      扣除額，並無規定應以實際支付金額為扣除額之列報基礎
      ，被告所稱「依法」究竟是依何法律規定，應由被告為進
      一步說明。反觀遺產及贈與稅法第10條第1項、第3項及土
      地稅法第30條之1第1款規定已明定應以贈與土地的公告現
      值為捐贈價值計算基準，被告即應「依法」准予原告依贈
      與土地之公告現值列報所得稅列舉扣除額。
    5.另就立法之體例而言，並無被告所稱所得稅法與遺產及贈
      與稅法課稅目的不同而無可比附援引之問題。以立法技術
      而言，不可能在同一部法律裡將所有的事項規定完善，在
      同一部法律裡沒有規定，不一定就是法律漏洞，必須檢索
      相關其他法律中是否有規定。例如與土地相關的法令相當
      繁多，不可能僅憑土地法即可規範完所有土地有關事項，
      仍必須搭配都市計畫法、平均地權條例、土地徵收條例、
      區域計畫法等等，而上開法律都有其最核心的立法目的，
      立法目的雖各自不同，但土地法所沒有規定的事項，不會
      因立法目的不同就不能適用其他法令來相互搭配，故被告
      此種解釋方法不可採。因此，雖所得稅法與遺產及贈與稅
      法有不同之立法目的，但稅法皆是以政府財政收入為目的
      ，而政府要課稅必須有計算稅基的標準，所得稅法以所得
      為稅基，故其只規定所得的計算方式，就捐贈的部分如何
      計算扣除額，因本質上是屬於贈與行為，故將其捐贈價值
      的計算規定在遺產及贈與稅法，並無不妥，更無體例上不
      能互相適用的疑慮，且遺產及贈與稅法之立法係後於所得
      稅法有關捐贈抵稅之規定(所得稅法係於32年2月17日制定
      公布，而所得稅法第17條第1項第2款第2目之1於61年12月
      30日修訂為目前的條文；遺產及贈與稅法係於62年2月6日
      制定公布，而遺產及贈與稅法第10條於84年1月13日修訂
      為目前之條文)，應可判定立法機關之立法目的。故人民
      捐贈土地予政府的價值計算方式，應適用遺產及贈與稅法
      第10條第1項及第3項之規定，以公告土地現值為準。
    6.且從土地稅法第30條之1第1款觀之，各級政府受贈之私有
      土地，依法免徵土地增值稅(參照土地稅法第28條)，且人
      民捐贈予各級政府之財產不計入贈與總額而免課贈與稅(
      參照遺產及贈與稅法第20條第1項第1款)，何以仍需規定
      「各級政府贈與或受贈之土地，以贈與契約訂約日當期之
      公告土地現值為準」？土地稅法規定政府受贈土地計算價
      值的目的何在？既然是免徵土地增值稅且免徵贈與稅的土
      地，該規定即不是為了課徵土地增值稅及贈與稅而存在，
      合理的解釋是，立法者為了補充所得稅法未規定人民對於
      政府之捐贈土地價值如何計算之漏洞，故特別於土地稅法
      規定計算標準，如此稽徵機關更應適用土地稅法第30條之
      1第1款之規定，計算政府受贈土地之價值。換言之，法律
      的解釋首重文義解釋，當法律文義已規定相當清楚明確，
      而無其他解釋可能時，基於權力分立的憲政原則，適用法
      律的機關即應遵守，不能捨文義解釋不用，而另為其他有
      利行政機關的解釋；縱使適用法律的機關認為現行法律有
      任何不合理的地方，亦應積極推動修法，而非逕行用解釋
      函令的方式，於法律的文義外自行為其他解釋，如此豈不
      是以行政機關代替立法機關，嚴重侵犯立法機關的立法權
      ，應為法所不許。且若任意以行政機關的解釋函令逾越立
      法文義而為解釋，將使立法機關怠於立法及修法，違反立
      法機關是最高民意機關之憲政原則，不得不察。
    7.綜上，有關本件原告捐贈系爭土地之捐贈價值應如何認定
      之爭議，依現行土地稅法第30條之1第1款與遺產及贈與稅
      法第10條第1項、第3項規定，應以系爭土地公告現值作為
      土地捐贈之價額，被告仍執意以行政函釋限縮法律的適用
      ，已嚴重違反依法行政原則。亦即在法律規定應以公告現
      值計算贈與土地的價值時，該函釋以公告現值16%計算贈
      與土地的價值即屬違法，請鈞院拒絕適用系爭財政部函釋
      ，並正確適用法律。
  (四)依平等原則及信賴保護原則，被告亦應依系爭土地之公告現
    值核定原告之93年度綜合所得稅土地捐贈列舉扣除額：
    1.查92年度以前之綜合所得稅結算申報，納稅義務人依法捐
      地節稅，財政部皆依法准許納稅義務人以捐贈土地之公告
      現值列報土地捐贈列舉扣除額(信賴基礎)，且政府亦鼓勵
      納稅義務人捐地節稅，此從財政部台北市國稅局所印製之
      「節稅秘笈」第17頁即可得知。故人民依法捐地節稅已行
      之有年，在法律未修改前，納稅義務人已對財政部如何核
      定土地捐贈列舉扣除額之金額產生信賴，並著手買地進行
      節稅之規劃(信賴行為)，除非法律有所變更，財政部不得
      任意變更核定基準，否則即有違信賴保護原則。
    2.惟財政部竟在法律未作修改的情況下，擅自以財政部92年
      6月3日台財稅字第0920452464號及財政部94年2月18日台
      財稅字第09404500070號函釋限縮法律之規定，將93年度
      以後之綜合所得稅結算申報，土地捐贈列舉扣除額僅依土
      地公告現值之16%核定，對92年度以前及93年度以後的土
      地捐贈作差別待遇，違反平等原則，亦有違信賴保護原則
      。換言之，92年度之前納稅義務人得捐地節稅，並以土地
      公告現值申報土地捐贈列舉扣除額；但在93年度之後納稅
      義務人捐地節稅，財政部竟不允許納稅義務人依土地公告
      現值申報土地捐贈列舉扣除額，在法律未修改前，財政部
      對相同的事實為不同之對待，顯然違反平等原則。
    3.綜上，財政部上開函釋無法律授權卻限制人民依法捐地節
      稅之權利，違反法律保留原則；且對相同的事實為不同之
      對待，違反平等原則；並在未修法的情況下不顧人民對法
      律及行政行為之信賴，有違信賴保護原則，請鈞院拒絕適
      用上開財政部函釋，並依法(遺產及贈與稅法第10條、土
      地稅法第30條之1)准予原告依土地公告現值列報土地捐贈
      列舉扣除額。
  (五)縱使鈞院認為財政部上開函釋合法，被告亦應依系爭土地取
    得之確實成本核定土地捐贈列舉扣除額：
    1.退步言，縱使鈞院認為財政部系爭函釋合法，則依財政部
      94年2月18日台財稅字第09404500070號函釋，在「非屬公
      共設施保留地且情形特殊」之情況，稽徵機關應研析具體
      意見專案報部核定。
    2.查坐落於台北市○○區○○段一小段205地號土地原為原
      告之配偶陳麗美與第三人林青憓等6人所共有，與案外7筆
      土地合併分割後，由原告之配偶陳麗美取得台北市○○區
      ○○段一小段205地號土地持分280802/900000，系爭土地
      上並有設定予第三人巫國想之抵押權存在，原告甲○○於
      93年11月間受贈取得系爭土地，並承受系爭土地上向第三
      人巫國想設定之抵押權債務，嗣原告於93年12月間與賴春
      霖等5人清償上開之抵押權債務，並塗消抵押權設定，且
      將系爭土地於93年11月間捐贈予員林鎮公所。故系爭土地
      至少價值抵押權設定之債權額，原告於93年度綜合所得稅
      結算申報時，以系爭土地之取得成本33,000,029元申報捐
      贈列舉扣除額，並無違誤。
    3.換言之，本件原告贈與予彰化縣員林鎮公所之系爭土地，
      雖係取自原告配偶之贈與，惟系爭土地上原設定有抵押權
      ，因此原告受贈取得系爭土地係屬附負擔贈與，並非無償
      受贈，且原告取得系爭土地後已清償抵押債務，並辦理塗
      銷抵押權登記，更可證明原告取得系爭土地之成本即為抵
      押債權，且系爭土地係屬於「第參種住宅區」，並非公共
      設施保留地，係屬情形特殊，被告應研析具體意見專案報
      部核定，並依原告取得系爭土地之確實成本核定原告之土
      地捐贈列舉扣除額。因此，原告93年度捐贈公告現值33,0
      00,029元之土地，且原告取得系爭土地之成本確實為33,0
      00,029元，故原告申報捐贈土地列舉扣除額為33,000,029
      元，與法並無不合，被告應予准許。
    4.另基於私法自治原則及私有財產制之精神，土地所有權人
      要如何買賣、處分(如設定抵押權)其所有物，在法律規定
      之範圍內，係屬土地所有權人之自由，不管土地所有權人
      買賣及設定抵押權的動機為何，只要合法，稽徵機關皆無
      干預之權利，更不得因土地買賣轉手分割次數頻繁、設定
      抵押權與清償債務塗銷抵押權的時間緊湊，即認定原告係
      藉此墊高土地取得價值。換言之，土地如何買賣、贈與，
      價金如何約定，抵押權所擔保的債權如何受清償，皆屬契
      約自治原則所保障之範疇，何況原告已提出土地交易取得
      確實成本之證據，稽徵機關即應依原告所提出之證據，准
      予原告依土地取得確實成本33,000,029元申報土地捐贈列
      舉扣除額。
  (六)就稅法上實質課稅原則及租稅公平負擔原則：
    1.按實質課稅原則及租稅公平負擔原則固為稅法上的原理原
      則；惟稅法上的原理原則不只有實質課稅原則及租稅公平
      負擔原則，還有稅捐法定主義及稽徵經濟原則等等，該等
      原則亦應遵守且應優先適用。且有關實質課稅原則的適用
      ，應在不違反稅捐法定主義的前提下為之，換言之，實質
      課稅原則仍應受法律文義之拘束，適用法律之機關雖得在
      法律文義範圍內，依稅法之目的為最符合實質課稅原則之
      解釋，惟仍不得以實質課稅原則為由，作逾越法律文義之
      解釋，否則即屬違法。本案有關人民捐贈土地予政府之價
      值計算基準，既然遺產及贈與稅法第10條第1項及第3項、
      土地稅法第30條之1第1款既已明定應以公告土地現值為準
      ，適用法律之機關即不得以實質課稅原則為理由，而為逾
      越法律文義之解釋，故被告機關應以公告土地現值核定系
      爭捐贈土地之價額，並以此作為原告綜合所得稅的列舉扣
      除額。
    2.另所謂租稅公平負擔原則，係因國家以財政收入為目的之
      課稅，屬無具體對待給付的強制給付義務，故需建立在平
      等的納稅義務上；惟租稅優惠措施是租稅公平負擔原則之
      例外，是透過租稅優惠作為經濟誘因，以誘導管制人民為
      特定作為、不作為，以達經濟政策、社會政策或環境生態
      政策目標。此種以社會政策為目的之課稅，往往就是犧牲
      平等原則而來，司法院釋字第565號解釋理由書明示：「
      惟為增進公共利益，依立法授權裁量之範圍，設例外或特
      別規定，給予特定範圍納稅義務人減輕或免除租稅之優惠
      措施，而有正當理由之差別待遇，尚非憲法第七條規定所
      不許。」因此，所得稅法第17條第1項第2款第2目之1規定
      ，對政府之捐贈(不受金額之限制)得作為列舉扣除額，從
      個人綜合所得總額中扣除，以計算個人之綜合所得淨額，
      此規定就是為了鼓勵人民對政府之捐贈所設之租稅優惠，
      故給予人民捐贈後得按贈與之價額列為扣除額，以降低個
      人綜合所得淨額，並減少綜合所得稅之繳納。縱然此租稅
      優惠措施實行的結果有可能違反租稅公平負擔原則，但此
      是立法機關立法裁量的結果，適用法律之機關仍應予以遵
      守。
    3.另雖所得稅法未規定捐贈予政府之土地價值如何計算，但
      遺產及贈與稅法第10條第1項及第3項、土地稅法第30條之
      1第1款已明文規定，故人民依法捐地節稅，本是納稅義務
      人之權利，不能以捐贈土地的「市價」可能低於「公告土
      地現值」，即剝奪人民依法捐地節稅之權利。且租稅優惠
      本來就是犧牲租稅公平負擔原則而來，若政府一邊利用租
      稅優惠誘導人民從事某項行為，一邊又指責人民利用租稅
      優惠節稅的行為違反租稅公平負擔原則，豈不是玩兩面手
      法，使人民無所適從？
    4.綜上，實質課稅原則及租稅公平負擔原則固為稅法上的原
      理原則，應予遵守，但該二項原則並非可毫無限制而無限
      上綱；立法機關本得基於稽徵經濟原則及社會政策之考量
      而為租稅優惠措施，故有關捐贈土地之價值計算，就稽徵
      技術而言，核實認定不符合稽徵經濟原則，故立法機關為
      避免核實認定困難及產生認定標準不同之爭議，於法律明
      文規定以公告土地現值為基準。因此，適用法律之機關應
      予遵守，不得再以實質課稅原則作踰越法律文義之解釋，
      否則即違反租稅法定主義，應屬違法。
    5.末查財政部亦知核實認列土地捐贈價值有稽徵上的困難，
      為稽徵經濟原則的考量，乃以行政函釋規定一定比例(公
      告現值的16%)為核定標準；但同樣是基於稽徵經濟原則的
      考量，何以立法機關已考慮過並完成立法，可以再由行政
      機關為不同標準的認定(即立法機關規定公告現值100%，
      而行政機關限縮為公告現值16%)？行政機關顯然有越俎代
      庖之嫌，是該財政部函釋應屬違法，請鈞院拒絕適用。
  (七)有關系爭土地非屬公共設施保留地之部分：
    1.原告對於系爭土地現為供公眾通行的道路並不爭執；惟既
      成道路非公共設施保留地，並無如公共設施保留地在稅捐
      上享有優惠，被告不得將公共設施保留地與既成道路等同
      視之，否則對既成道路之所有權人極不公平。換言之，在
      公共設施保留地之情形，因私有土地被規劃為公共設施保
      留地後其使用收益即受到限制，且政府徵收之時間往往遙
      遙無期，對土地所有權人權益影響至鉅，係屬公共利益之
      特別犧牲，應給予相當之補償，以免過度侵害人民之財產
      權，故為彌補土地所有權人空有其地卻無法地盡其用，立
      法者在稅捐上給予公共設施保留地多重優惠，使公共設施
      保留地之所有權人得到補償。
    2.按土地稅法第19條規定：「都市計畫公共設施保留地，在
      保留期間仍為建築使用者，除自用住宅用地依第17條之規
      定外，統按千分之六計徵地價稅；其未作任何使用並與使
      用中之土地隔離者，免徵地價稅。」又土地稅法第39條規
      定：「被徵收之土地，免徵其土地增值稅。依都市計畫法
      指定之公共設施保留地尚未被徵收前之移轉，準用前項規
      定，免徵土地增值稅。但經變更為非公共設施保留地後再
      移轉時，以該土地第一次免徵土地增值稅前之原規定地價
      或前次移轉現值為原地價，計算漲價總數額，課徵土地增
      值稅。依法得徵收之私有土地，土地所有權人自願按公告
      土地現值之價格售與需地機關者，準用第一項之規定。經
      重劃之土地，於重劃後第一次移轉時，其土地增值稅減徵
      40%。」
    3.綜上，公共設施保留地在稅捐上享有多重優惠，但既成道
      路並無如公共設施保留地之稅捐補償措施，故若既成巷道
      不能享有稅捐上的優惠，捐贈時又不能以公告現值全額扣
      抵，對既成道路之所有權人極不公平。且既成道路是無償
      供公眾使用，而政府既未將既成道路規劃為公共設施保留
      地，又未編列預算徵收既成道路，對既成道路所有權人之
      權益保護尚有未周，故司法院釋字第400號明文規定：「
      既成道路符合一定要件而成立公用地役關係者，其所有權
      人對土地既已無從自由使用收益，形成因公益而特別犧牲
      其財產上之利益，國家自應依法律之規定辦理徵收給予補
      償，各級政府如因經費困難，不能對上述道路全面徵收補
      償，有關機關亦應訂定期限籌措財源逐年辦理或以他法補
      償。若在某一道路範圍內之私有土地均辦理徵收，僅因既
      成道路有公用地役關係而以命令規定繼續使用，毋庸同時
      徵收補償，顯與平等原則相違。」惟查，行政機關對於既
      成道路用地編列預算徵收的情形仍佔少數，對土地所有權
      人而言仍然緩不濟急，故土地所有權人可能因不易變現而
      以低價出售，造成既成道路用地之「市價」與其公告現值
      有不相當之情形。然此並非納稅義務人有意造成，不能以
      既成道路用地之市價可能低於公告現值，即剝奪納稅義務
      人依法以公告現值捐地節稅之權利。且原告取得系爭既成
      道路用地之成本確實為系爭土地之公告現值，故被告機關
      應依原告取得之確實成本核定土地捐贈列舉扣除額。
  (八)有關原告承受系爭土地之抵押權部分：查原告捐贈之系爭土
    地，原為第三人林青憓等6人與原告之配偶陳麗美所有，而
    後系爭土地與案外7筆土地合併分割，由原告之配偶陳麗美
    等6人取得系爭土地全部，林青憓取得案外7筆土地全部；惟
    因分割後，原告之配偶陳麗美等6人取得系爭土地之價值較
    原本所持有的土地持分價值高出許多，依約定，原告之配偶
    陳麗美等6人須以金錢補償林青憓因土地合併分割所造成持
    有土地價值減少之損失，而補償金額即為系爭土地之公告現
    值。為擔保原告之配偶陳麗美等6人於合併分割取得系爭土
    地後會依約給付補償金予林青憓，本應由原告之配偶陳麗美
    等6人就系爭土地分別設定抵押權予林青憓，惟因林青憓原
    本即為系爭土地之所有權人之一，無法將自己所有的土地設
    定抵押權給自己，故林青憓只能將系爭土地設定抵押權(設
    定抵押權比系爭土地之公告現值略高，係為方便設定，故取
    整數)予其配偶巫國想，一方面達成對巫國想贈與金錢之目
    的(即以系爭土地設定抵押權予巫國想，作為林青憓承諾贈
    與巫國想一定金錢之擔保)，另一方面又能達到擔保原告之
    配偶陳麗美等6人會依約給付補償金之目的。換言之，第三
    人林青憓將系爭土地設定抵押權予其配偶巫國想，係為擔保
    夫妻間相互贈與，並擔保系爭土地合併分割後之補償金給付
    (從另一種角度觀之，可說是原告之配偶陳麗美等6人與林青
    憓土地互易之價金)，並非如被告所主張係藉此墊高土地之
    價值，故林青憓設定抵押權予巫國想，並未不合法。因此，
    原告之配偶陳麗美經共有土地合併分割後取得系爭土地持分
    280802/900000，並將系爭土地贈與予原告，由原告承受系
    爭土地之抵押權，並對巫國想為清償，以履行當初給付補償
    金之約定，其過程合乎情理。故原告取得系爭土地之成本即
    為清償抵押權之金額(公告現值)。是原告既已提出取得系爭
    土地之確實成本證明，被告機關即應以系爭土地取得之確實
    成本核實認列，不得在無其他積極證據佐證之情況下，曲解
    本件設定抵押權之意義，空言原告取得系爭土地之過程不合
    理等等，而逕依系爭土地之公告現值16%核定土地捐贈列舉
    扣除額。
  (九)有關本案系爭土地之移轉情形：
    1.本案系爭土地(台北市○○區○○段一小段205地號)於93
      年6月27日登記為訴外人何照義所有，嗣何照義將系爭土
      地少許持分賣予訴外人巫國想與林青憓，形成何照義、巫
      國想、林青憓3人共有之關係；又案外2筆土地(台北市○
      ○區○○段三小段76地號、287地號)原為訴外人巫國想所
      有，嗣巫國想將上開2筆土地少許持分賣予林青憓與何照
      義，亦形成何照義、巫國想、林青憓3人共有之關係；另
      何照義、巫國想、林青憓於93年7月23日分別經由買賣取
      得案外1筆坐落高雄縣大樹鄉○○段12-95地號土地，故上
      開案外3筆土地與本案系爭土地皆為何照義、巫國想、林
      青憓3人共有。
    2.經查何照義、巫國想、林青憓協議合併分割該4筆共有土
      地，由何照義取得上開案外3筆土地全部，由巫國想、林
      青憓取得本案系爭土地全部(巫國想持分25/900000，林青
      憓持分899975/900000)，且巫國想及林青憓需再給付予何
      照義150餘萬元，作為共有土地分割差額之補償。換言之
      ，巫國想及林青憓是以共有物分割之方式取得本案系爭土
      地，即以上開3筆土地絕大部分之持分及150餘萬元與何照
      義進行共有物分割而取本案系爭土地，故巫國想與林青憓
      取得本案系爭土地之成本應為上開3筆土地之持分加上150
      餘萬元，並非如被告所說僅付出150餘萬元。
    3.而後巫國想將其系爭土地之持分13/900000賣予林青憓，
      其餘持分分別賣予原告之配偶陳麗美等6人，因此，系爭
      土地轉為由林青憓及陳麗美等6人共有。又林青憓擬與陳
      麗美等6人就系爭土地進行共有物分割，乃先將系爭土地
      設定抵押權予其配偶巫國想，設定抵押權之目的如前所述
      。
    4.另林青憓與原告之配偶陳麗美等6人分別向訴外人游世一
      購買坐落台北市○○區○○段三小段237地號、台中市○
      區○○段27-33、27-68、27-438、53-10地號等5筆土地；
      向訴外人張林雪花購買坐落台南市○○區○○段322地號
      土地；向林王惠珍、吳榮進購買坐落台南市○○區○○段
      324地號土地。嗣林青憓與陳麗美等6人協議將本案系爭土
      地與上開7筆土地合併分割，由陳麗美等6人取得本案系爭
      土地全部，林青憓取得上開7筆土地全部，並於共有物分
      割協議契約書第參點約定：「同意依分配到之土地之抵押
      債務及未付本票支票債務由分配到之一方承受債務，並負
      清償責任。」故應由陳麗美等6人承受本案系爭土地上之
      抵押債務(經抵押權人巫國想同意)；由林青憓清償上開5
      筆土地尚未支付予出賣人游世一之價金(經債權人游世一
      同意)，並清償台南市○○區○○段322、324地號土地所
      欠之價金。
    5.承上，本案系爭土地與上開7筆土地進行共有物分割後，
      陳麗美隨即將其持有系爭土地之持分贈與予原告，由原告
      承受抵押權並向抵押權人巫國想清償，故原告取得本案系
      爭土地之成本即為清償抵押權之金額33,000,029元(公告
      現值)。至於事後其他共有人如何處分或清償其債務，皆
      與原告無關，茲不贅述。惟不管系爭土地前後流向為何，
      皆應與原告無關，原告僅是接受配偶陳麗美之贈與並承受
      系爭土地之抵押權，於清償債務後捐贈予彰化縣員林鎮公
      所(下稱員林鎮公所)等情，並聲明求為判決撤銷訴願決定
      及原處分。
三、被告則以：
  (一)原告93年度綜合所得稅結算申報，列報土地捐贈扣除額33,0
    00,029元，嗣財政部賦稅署調查發現原告捐贈予員林鎮公所
    之台北市○○區○○路1小段205地號土地，係自其配偶陳麗
    美贈與而取得，乃通報被告所屬大屯稽徵所依據93年度個人
    捐贈土地列報綜合所得稅捐贈列舉扣除額認定標準，按該筆
    持分土地之公告土地現值33,000,029元之16%計算，核定土
    地捐贈扣除額5,280,005元。原告不服，申請復查主張系爭
    土地為「第三種住宅區」顯非公共設施用地，不得逕以公告
    土地現值之16%計算捐贈扣除額，且該土地雖取自配偶之贈
    與，然係附有負擔之贈與，原告已依負擔完全履行清償，並
    非無償受贈取得；另系爭土地已於93年度完成捐贈，被告不
    得以94年度發布之法規溯及既往處分發生在先之土地捐贈行
    為，亦有適用法令錯誤及溯及既往之違法云云。申經被告復
    查決定略以：1.案外人林青憓、陳吳釵、賴淑貞、張美華、
    鄭陳阿味、謝彩雲及原告配偶陳麗美等7人於93年10月5日以
    150餘萬元之低價取得台北市○○區○○路1小段205地號土
    地(下稱系爭土地)，並保持共有(林青憓持分比例高達8999
    88/900000，陳麗美等6人僅持分12/900000)。林青憓於93年
    10月15日將其土地持分部分，設定最高限額抵押權(擔保權
    利金額105,760,000元)予其配偶巫國想，再將系爭土地併同
    臺中市○區○○段27-33、27-68、27-438地號、台北市○○
    區○○段3小段237地號及台南市○○段322地號等土地(林青
    憓持分比例僅佔0.3%，陳麗美等6人持分高達99.7%)重新分
    割，分割後陳麗美君等6人取得系爭土地之全部(陳麗美持有
    系爭土地比例280802/900000)，林青憓則取得臺中市○○段
    、台北市○○段及台南市○○段土地之全部。原告配偶陳麗
    美即於93年11月23日將該筆持分土地贈與原告，原告旋即於
    同年12月14日將該土地捐贈予員林鎮公所，並列報93年度綜
    合所得稅土地捐贈扣除額33,000,029元(公告土地現值111,0
    00元/平方公尺×952.87平方公尺×280802/900000)，原告
    主張系爭土地非屬公共設施保留地，應專案報財政部核實認
    定扣除金額及系爭土地原有抵押權設定，非無償受贈取得，
    然經被告於96年1月11日及4月24日分別以中區國稅法二字第
    0960000789號及第0960019247號函請原告提示系爭土地取得
    成本之確實證據供核，原告僅再提示其於93年11及12月間匯
    款予巫國想33,000,029元之匯款證明，主張該等匯款係為清
    償抵押債務，並取得土地所有權。惟查，系爭土地於林青憓
    取得後，於93年10月15日設定抵押權予其配偶巫國想，並隨
    即於同年11月23日申請變更債務人為原告及賴春霖(配偶謝
    彩雲)、鄭森煤(配偶鄭陳阿味)、陳瑞欽(配偶張美華)、陳
    瑞龍(配偶賴淑貞)及陳瑞榮(配偶陳吳釵)等6人，渠等6人分
    別於93年11、12月間按其權利範圍及清償金額匯款予巫國想
    ，主張已完全清償抵押權債務，並向臺北市士林地政事務所
    塗銷該抵押權登記，又渠等6人隨即將取得之持分土地捐贈
    予員林鎮公所，並申報93年度捐贈土地扣除額。觀察其交易
    型態，原土地所有權人林青憓並無實際債權債務關係即設定
    抵押權予其配偶，並一舉將土地之抵押權額度提高至該土地
    之公告土地現值105,760,000元，短短期間內所設定之抵押
    擔保權利總金額為該土地原成交價格近百倍，且設定抵押債
    權之對象竟為其配偶巫國想。又渠等6人捐贈之土地皆係由
    配偶原持有之臺中市○區○○段27-33、27-68、27-438地號
    、台北市○○區○○段3小段237地號及台南市○○段322地
    號等土地與系爭土地合併，再分割共有物後交換取得，且渠
    等6人用以償還抵押債務之資金多由林青憓及其他地主匯入
    ，顯利用共有物分割之方式，迂迴移轉系爭土地所有權，其
    交易之資金流程、土地移轉方式及購地捐贈規劃同出一轍，
    觀其型態，乃利用虛偽設定之高額抵押權方式，大幅提高土
    地取得成本，進而達到逃漏稅捐之目的，為精心設計之取巧
    安排，故原告主張系爭土地並非無償受贈及應核實認列取得
    成本乙節，核不足採。2.另原告主張系爭土地為「第三種住
    宅區」顯非公共設施用地，不得逕以公告土地現值之16%計
    算捐贈扣除額乙節，查系爭台北市○○區○○路1小段205地
    號土地使用分區雖劃分為第三種住宅區，惟該地號地目別為
    「道」，有系爭土地登記謄本、地籍圖謄本可稽，是系爭相
    關土地為道路用地。次查，經被告函請台北市士林區公所協
    助查明系爭地號土地究係為供公眾通行之道路、私設巷道或
    供其他使用，該區公所函覆該土地為維護列管供公眾通行之
    道路範圍，有台北市士林區公所96年8月1日北市士建字第09
    632122700號函可稽。又被告於96年8月16日以中區國稅法二
    字第0960039075號函請原告提示該土地之取得成本及該土地
    為情形特殊之具體證明文件供核，迄未提示，原核依首揭財
    政部94年2月18日台財稅字第09404500070號令規定，以原告
    購入之土地捐贈而未能提示取得成本確實證據，扣除金額依
    公告土地現值之16%計算並無違誤。3.又原告主張系爭土地
    已於93年11月25日捐贈予員林鎮公所，並於同年12月14日完
    成登記，被告以94年度發布之法令認定其捐贈扣除額，有適
    用法令錯誤及溯及既往之違法云云。按行政機關本於其法定
    職權，在作用上得就法律或法條之不足予以補充，且屬於執
    行法律所必要之細節性予以解釋，查與法律之本旨不相牴觸
    ；且行政主管機關就行政法規所為釋示，係闡明法規原意。
    本件財政部92年6月3日台財稅字第0920452464號令釋，乃基
    於中央財稅主管機關職權，就所得稅法第17條第1項第2款第
    2目之1捐贈列舉扣除金額計算之解釋，符合立法意旨及租稅
    公平原則；另94年2月18日台財稅字第09404500070號令係為
    補充上開解釋之認定標準，就未能提出土地取得成本或土地
    係受贈取得者，以公告土地現值之16%核定93年度個人捐贈
    土地列報捐贈列舉扣除金額，與法律並無牴觸，亦無違反誠
    信原則或其他法律一般原則。4.綜上，本案原告捐贈員林鎮
    公所之土地係取自其配偶之贈與，被告依首揭財政部令釋意
    旨及認定標準，按公告土地現值之16%計算，據以核定原告
    93年度捐贈列舉扣除額為5,280,005元並無不合，復查後乃
    予維持。原告不服，提起訴願，仍遭駁回，遂提起行政訴訟
    。
  (二)訴訟意旨略謂：原告仍執前詞主張92年6月3日台財稅字第09
    20452464號令及94年2月18日台財稅字第09404500070號令，
    未經法律授權，其內容與遺產及贈與稅法第10條及土地稅法
    第30條之1規定牴觸，不當限縮有關人民捐贈土地予政府之
    金額計算方式，下級機關應不予適用，否則違反依法行政及
    法律優位原則，且依平等原則及信賴保護原則，原告依系爭
    土地之公告現值33,000,029元，列報土地捐贈扣除額並無不
    合，被告機關以公告土地現值之16%計算土地捐贈扣除額顯
    與現行法律違背，應屬違法；另被告亦不得任意以行政規則
    增加人民的租稅負擔，否則即屬違憲云云。
  (三)按「財政部依本法或稅法所發布之解釋函令，對於據以申請
    之案件發生效力。」為稅捐稽徵法第1條之1所明定。次按「
    行政主管機關就行政法規所為之釋示，係闡明法規之原意，
    固應自法規生效之日起有其適用。」為司法院釋字第287號
    所解釋。又所得稅法第17條第1項第2款第2目之1列舉扣除額
    中，除保險費、購屋借款利息等，應於規定之限額內核實列
    報外，有關捐贈、醫藥及生育費、災害損失、財產交易損失
    等，依法均應以實際支付金額，作為列報之基礎，從而財政
    部基於中央主管機關職權就土地捐贈列舉扣除金額計算之解
    釋，且參照捐贈年度土地交易情形核定標準認定之，已符合
    其立法意旨，並未違反依法行政及法律優位原則；至原告主
    張應依遺產及贈與稅法第10條規定，以土地公告現值核計其
    贈與額乙節，查所得稅法與遺產及贈與稅法，課稅目的不同
    ，且各有其不同構成要件及行政考量，尚無可比附援引遺產
    及贈與稅法之規定，原告主張容屬誤解。另「憲法第19條規
    定『人民有依法律納稅之義務』，係指人民有依法律所定要
    件負繳納稅捐之義務或享減免繳納之優惠而言。稅法之解釋
    ，應本於租稅法律主義之精神，依各該法律之立法目的，衡
    酌經濟上之意義及實質課稅之公平原則為之。」亦分別經司
    法院釋字第420號及第496號解釋有案。是租稅法所重視者，
    應為足以表徵納稅能力之實質經濟事實，而非其外觀之法律
    行為或形式上之登記事項，對實質上相同經濟活動所產生之
    相同經濟利益，應課以相同之租稅，始符合租稅法律主義所
    要求之公平及實質課稅原則。而實質課稅原則為租稅法律主
    義之內涵及當然歸趨，故有關課徵租稅構成要件事實之判斷
    及認定，自亦應以其實質上經濟事實關係及所產生之實質經
    濟利益為準，而非以形式外觀為準，否則勢將造成鼓勵投機
    或規避稅法之適用，無以實現租稅公平之基本理念及要求。
    而所得稅法第17條第1項第2款第2目之1規定，主要目的在於
    個人對國防、勞軍之捐贈及對政府之捐獻，係助益於社會及
    政府機關之行為，具有增進公共利益之內涵，故給予免除租
    稅之優惠措施，惟捐贈土地予政府因有計算捐贈土地扣除額
    之問題，遂發生納稅義務人先按低於土地公告現值甚多之價
    格向地主購入土地，其後捐贈該土地予政府，再以該土地之
    公告現值全額作為列舉捐贈土地之扣除額，以降低所得淨額
    ，達到降低所得稅之目的，即納稅義務人以公告土地現值甚
    低之實際交易成本取得捐贈土地，而卻以公告現值百分之百
    之金額認列捐贈扣除額，即已構成以迂迴行為或其他異常之
    法形式，而同時卻能減輕或排除與通常法形式相連結之稅捐
    負擔，而屬租稅規避。因之依所得稅法實質課稅原則，計算
    捐贈土地予政府之扣除額，尚非以形式外觀為準，應以其實
    質上經濟事實為準，否則造成鼓勵投機或規避稅法之適用，
    無以實現租稅公平之基本理念及要求。準此，財政部本於行
    政主管機關之地位，就如何貫徹所得稅法第17條第1項第2款
    第2目之1規定之執行，衡諸經濟上之意義及實質課稅之公平
    原則，並參酌各地區稅捐稽徵機關轄區內93年度土地市場交
    易之實際情形，作成財政部94年2月18日台財稅字第0940450
    0070號令釋，關於捐贈土地予政府之列舉扣除額之計算，如
    係屬個人購入之土地捐贈應提示土地取得成本確實證據，核
    實認列；如土地係受贈或繼承取得者，除非屬公共設施保留
    地且情形特殊，經稽徵機關研析具體意見專案報部核定者外
    ，其綜合所得稅捐贈列舉扣除金額依土地公告現值之16%計
    算，作為列舉扣除額標準。核該函釋意旨，即本於列舉扣除
    額應以成本支出概念作為核實認列原則，與法規原意尚無違
    背，自無增加法律所無之限制，符合租稅法律主義內涵及實
    質課稅原則之精神，原核定並無不合。原告提起本訴訟，無
    新理由及新事證，仍復執前詞，所訴委不足採等語，資為抗
    辯，並聲明求為判決駁回原告之訴。
四、兩造之爭點厥為：原告捐贈系爭土地予員林鎮公所列報93年
    度個人綜合所得稅扣除額，其捐贈土地之列舉扣除額應如何
    計算？經查：
  (一)按「按前3條規定計得之個人綜合所得總額，減除下列免稅
    額及扣除額後之餘額，為個人之綜合所得淨額：．．．二、
    扣除額：納稅義務人就下列標準扣除額或列舉扣除額擇一減
    除外，並減除特別扣除額：．．．(二)列舉扣除額：1.捐贈：
    對於教育、文化、公益、慈善機構或團體之捐贈總額最高不
    超過綜合所得總額20%為限。但有關國防、勞軍之捐贈及對
    政府之捐獻，不受金額之限制。」為所得稅法第17條第1項
    第2款第2目之1所明定。該條對於金錢以外之捐贈，如何計
    算其扣除額，則未有明文規定。至土地稅法第30條之1第1款
    規定「依第28條規定免徵土地增值稅之公有土地，以實際出
    售價額為準；各級政府贈與或受贈之土地，以贈與契約訂約
    日當期之公告土地現值為準。」，係就依法免徵土地增值稅
    之土地移轉現值之核定標準所作之規定；而遺產及贈與稅法
    第10條第1項、第3項規定「遺產及贈與財產價值之計算，以
    被繼承人死亡時或贈與人贈與時之時價為準；被繼承人如係
    受死亡之宣告者，以法院宣告死亡判決內所確定死亡日之時
    價為準。．．．第1項所稱時價，土地以公告土地現值或評
    定標準價格為準；房屋以評定標準價格為準。」亦係對課徵
    遺產及贈與稅時財產價值之計算，所為之規定，均係以特定
    對象，所為之法定解釋。而所得稅法與遺產及贈與稅法、土
    地稅法，課稅目的不同，且各有其不同構成要件及行政考量
    ，所得稅法並無準用之規定，自無適用上開遺產及贈與稅法
    、土地稅法條文之餘地。是適用所得稅法第17條第1項第2款
    第2目之1時，尚不得逕以土地公告現值作為土地捐贈時列舉
    扣除金額計算之依據。
  (二)次按，憲法第19條規定，人民有依法律納稅之義務。所謂依
    法律納稅，係指租稅主體、租稅客體、稅基、稅率等租稅構
    成要件，均應依法律明定之。各該法律之內容且應符合量能
    課稅及公平原則。惟法律之規定不能鉅細靡遺，有關課稅之
    技術性及細節性事項，尚非不得以行政命令為必要之釋示。
    故主管機關於適用職權範圍內之法律條文發生疑義者，本於
    法定職權就相關規定為闡釋，如其解釋符合各該法律之立法
    目的、租稅之經濟意義及實質課稅之公平原則，即與租稅法
    律主義尚無違背（司法院釋字第597號解釋理由書參照）。
    按對於個人購地捐贈，申報綜合所得稅捐贈列舉扣除額，其
    捐贈金額之計算，所得稅法及其施行細則並未明文規定，以
    往均依據受贈機關核發給捐贈人函件上之土地權利價值（土
    地公告現值），列報捐贈列舉扣除，導致高所得者藉由公共
    設施保留地、道路用地等市價約為土地公告現值一至二成之
    特性，大量購置後捐贈政府，再以捐贈土地之公告現值列報
    綜合所得稅捐贈列舉扣除，以規避綜合所得稅負，造成租稅
    不公；又所得稅法第17條第1項第2款第2目列舉扣除額中，
    除保險費、購屋借款利息、房屋租金支出應於規定之限額內
    核實列報外，有關捐贈、醫藥及生育費、災害損失、財產交
    易損失等，依法均應以實際支付金額，作為列報之基礎，個
    人購地捐贈者，其捐贈金額之列報，自應以土地之取得成本
    為準。從而，財政部92年6月3日台財稅字第0920452464號令
    釋，個人以購入之土地捐贈，列舉扣除金額之計算，已提出
    土地取得成本者，以土地之取得成本為準；未能提出土地取
    得成本或土地係受贈取得者，依財政部參照捐贈年度土地市
    場交易情形核定之標準認定之。乃財政部基於中央財稅主管
    機關職權，就所得稅法第17條第1項第2款第2目之1捐贈列舉
    扣除金額計算之解釋，用以符合其立法意旨，並未增加該法
    條規定所無之限制；而財政部94年2月18日台財稅字第09404
    500070號令則係依上開令釋意旨，核定93年度個人捐贈土地
    列報捐贈列舉扣除金額認定之標準為土地公告現值之16%，
    僅為就未能提出土地取得成本或土地係受贈取得者所為補充
    財政部92年6月3日台財稅字第0920452464號令第3點所釋之
    認定標準。上開函釋係財政部依照所得稅法規定之精神所作
    之解釋，並不違反法律適用原則、租稅法律主義及法律保留
    原則，自得予以適用。
  (三)另財政部上開94年2月18日以台財稅字第09404500070號函所
    謂「確實提示土地取得成本證據」，應係指有確實之證據，
    足證所捐贈土地取得之合理價格，是若所提出之證據，雖具
    其形式，然其實質，與客觀之市價顯有不符，亦難認係有「
    確實證據」，方符所得稅法第17條第1項第2款第2目之1之立
    法意旨及租稅法律主義所要求之公平原則與實質課稅原則。
    而所謂「非屬公共設施保留地且情形特殊者」，則應係指所
    捐贈之土地「非屬公共設施保留地」，且捐贈列舉扣除金額
    依土地公告現值之16％計算，有客觀事實，足認顯不合理者
    ，始屬相當。原告主張其贈與員林鎮公所之系爭土地，係取
    自原告配偶之贈與，而系爭土地上原設定有抵押權，因此原
    告受贈取得系爭土地係屬附負擔贈與，並非無償受贈，且原
    告取得系爭土地後已清償抵押債務，並辦理塗銷抵押權登記
    ，更可證明原告取得系爭土地之成本即為抵押債權，係屬情
    形特殊，被告應研析具體意見專案報部核定，並依原告取得
    系爭土地之確實成本核定原告之土地捐贈列舉扣除額。又土
    地如何買賣、贈與，價金如何約定，抵押權所擔保的債權如
    何受清償，皆屬契約自治原則所保障之範疇，況原告已提出
    土地交易取得確實成本之證據，稽徵機關即應依原告所提出
    之證據，准予原告依公告土地現值33,000,029元申報土地捐
    贈列舉扣除額一節。查系爭台北市○○區○○路1小段205地
    號土地使用分區雖劃分為第三種住宅區，惟該地號地目別為
    「道」，經被告函請台北市士林區公所協助查明系爭地號土
    地究係為供公眾通行之道路、私設巷道或供其他使用，該區
    公所函覆該土地為維護列管供公眾通行之道路範圍，有土地
    登記謄本及台北市士林區公所96年8月1日北市士建字第0963
    2122700號函附於原處分卷可稽，並為兩造所不爭。是系爭
    土地捐贈時之交易價格，與同地段之土地比較，客觀上顯然
    較低，且應為原告及其配偶所知悉。又系爭土地原屬原告配
    偶陳麗美與第三人林青憓等6人共有，與案外7筆土地合併分
    割後，由原告配偶取得系爭土地應有部分280802/900000，
    系爭土地上並有設定予第三人巫國想之抵押權存在，原告於
    93年11月9日受贈自其配偶而取得系爭土地之應有部分，並
    承受系爭土地上向第三人巫國想設定之抵押權債務，嗣原告
    於93年12月間與賴春霖等5人清償上開之抵押權債務，並塗
    消抵押權設定，且將系爭土地於93年11月25日捐贈予員林鎮
    公所，有共有土地所有權分割契約書、土地贈與所有權移轉
    契約書影本附卷可憑（見本院卷第37、38、42、55頁）。惟
    按原告提出巫國想所出具債權債務清償聲明書，而該聲明書
    固記載「賴春霖、鄭森煤、甲○○、陳瑞欽、陳瑞龍、陳瑞
    榮6人以所有士林區○○段○○段205地號，面積952.87平方
    公尺全部，於民國93年10月15日在台北市士林地政事務所設
    定字號為士林字第266700號（權變後字號：294030），債權
    額新台幣105,800,000元抵押權人為聲明人之抵押權登記。
    ．．．聲明一、上開抵押債權債務已完全受償。．．．」等
    語。然該聲明書至多僅說明有上開抵押權設定及抵押債務已
    清償之事實，尚不能因上開債權以前開土地設定抵押權為清
    償之擔保，即推認上開土地之市值有105,800,000元，亦難
    認原告配偶確實係以33,000,029元之代價取得該土地之上開
    持分，再贈與原告，故原告所提出之匯款回條聯、承買持分
    及付款明細表、其配偶簽發之本票（見本院卷第47至50頁、
    第129、144、159、165頁），尚不能認已提示土地取得成本
    確為33,000,029元之證據。又以系爭土地捐贈時之狀況為既
    成道路，並非可供建築使用之建地，縱非公共設施保留地，
    然取得該土地之所有權人，因該土地為既成道路之狀況甚難
    除去，所有權之內容受到極大之限制，且其變現性差，市○
    ○○○地段之土地為低，此一情況，揆諸前開說明，不符財
    政部94年2月18日台財稅字第09404500070號函所指捐贈之土
    地有「非屬公共設施保留地且情形特殊」之情形，尚無由被
    告機關研析具體意見專案報請財政部核定之必要。況原告取
    得系爭土地係受贈取得，其受贈縱使附有負擔，並非其取得
    系爭土地之對價或成本，亦不得逕以公告現值核定其綜合所
    得稅捐贈列舉扣除金額。
  (四)至92年度以前之綜合所得稅結算申報，納稅義務人依法捐地
    節稅，稽徵機關於合於所得稅法第17條第1項第2款第2目之1
    規定之意旨之情形下，准許納稅義務人以捐贈土地之公告現
    值列報土地捐贈列舉扣除額，固無不可，若稽徵機關於不合
    所得稅法第17條第1項第2款第2目之1規定意旨之情形，而誤
    為准許，則屬稽徵機關適用法律之違誤。又「一、自93年1
    月1日起，個人以購入之土地捐贈，已提出土地取得成本確
    實證據者，其綜合所得稅捐贈列舉扣除金額之計算，依所得
    稅法第17條第1項第2款第2目第1小目之規定核實減除，．．
    ．三、個人以購入之土地捐贈未能提具土地取得成本確實證
    據或土地係受贈取得者，其捐贈列舉扣除金額之計算，稽徵
    機關得依本部核定之標準認定之。該標準由本部各地區國稅
    局參照捐贈年度土地市場交易情形擬訂，報請本部核定。」
    前揭財政部92年6月3日台財稅字第0920452464號函釋甚明。
    原告配偶係於財政部此一函釋發布後取得系爭捐贈土地，再
    贈與原告。是原告配偶既係於財政部就個人以購入之土地捐
    贈，對其捐贈列舉扣除金額之計算，提出上開函釋後，始購
    地，再贈與其配偶而為捐贈，自難再以稽徵機關曾有准許納
    稅義務人以捐贈土地之公告現值列報土地捐贈列舉扣除額，
    作為信賴基礎，認有信賴保護原則之適用，進而主張認本年
    度以系爭既成道路作為捐贈，仍應以該捐贈土地之公告現值
    列報土地捐贈列舉扣除額。至政府鼓勵納稅義務人捐地節稅
    ，亦應以合法適用法律為前提，臺北市稅捐稽徵處及財政部
    臺北市國稅局所印製之「節稅祕笈」中雖曾有「把公共設施
    保留地捐贈給政府的話，可以按公告現值在列舉扣除額捐贈
    項下扣抵綜合所得稅，沒有金額限制。」之記載，然此依上
    開財政部92年6月3日台財稅字第0920452464號函頒布後，自
    93年1月1日起即無援引之餘地，亦難以此宣導性之說明，認
    有拘束稽徵機關對於所得稅法第17條第1項第2款第2目之1規
    定適用之效力。原告尚難以此認被告本件之處理有差別待遇
    ，違反平等原則，據為對其有利之主張。
  (五)綜上所述，本件被告以系爭土地公告土地現值之16%核定土
    地捐贈扣除額，核無違誤，訴願決定予以維持，亦無不合。
    原告起訴意旨請求撤銷復查決定及訴願決定，為無理由，應
    予駁回。又兩造其餘之主張，與本件判決之結果無影響，毋
    庸逐一加以論述，附此敘明。
五、據上論結，本件原告之訴為無理由，依行政訴訟法第195條
    第1項後段、第98條第1項前段，判決如主文。
中    華    民    國    97    年     8    月     5    日
                臺中高等行政法院第二庭
                          審判長法  官  胡  國  棟
                                法  官  許  武  峰
                                法  官  林  秋  華
以上正本證明與原本無異。
如不服本判決，應於判決送達後20日內向本院提出上訴書狀，其
未表明上訴理由者，應於提起上訴後20日內向本院提出上訴理由
書（須依對造人數附具繕本）；如於本判決宣示或公告後送達前
提起上訴者，應於判決送達後20日內補提上訴理由書（須附繕本
）。未表明上訴理由者，逕以裁定駁回。
中    華    民    國    97    年     8    月    13    日
                                書記官  蔡  宗  融


司法院資訊處製作；財團法人民間司法改革基金會備份。
